【裁判字號】    89,自更,1
【裁判日期】    900525
【裁判案由】    損害債權
【裁判全文】
臺灣彰化地方法院刑事判決                            八十九年度自更字第一號
    自  訴  人  台灣省合作金庫
    代  表  人  李文雄
    自訴代理人  李淵源律師
    被      告  丁○○
                甲○○
    共      同
    選任辯護人  林春榮律師
右列被告等因損害債權案件，經自訴人提起自訴，由本院為不受理判決後，復經台灣
高等法院台中分院撤銷原判決發回更審，本院判決如左：
    主      文
甲○○、丁○○共同行使明知為不實之事項，而使公務員登載於職務上所掌之公文書
，足以生損害於公眾及他人，甲○○處有期徒刑拾月；丁○○處有期徒刑肆月，如易
科罰金，以佰元折算壹日，緩刑貳年。
    事      實
一、甲○○前於民國八十二年八月間，將其所有地號彰化縣員林鎮○○段五一０之十
    三、五一０之十四及五一０之四八號三筆土地設定本金新台幣（下同）六千萬元
    之最高限額抵押權予保證責任彰化市第四信用合作社（下稱彰化四信），向該社
    借款，嗣彰化四信為台灣省合作金庫（下稱合作金庫）概括承受，前揭貸款債權
    連同抵押權均由合作金庫受讓。嗣因甲○○未能依約清償貸款，合作金庫乃於八
    十五年七月間向法院聲請對甲○○核發支付命令，經法院審核後，於八十五年七
    月十七日核發債權金額本金五千萬元之支付命令，並於同年八月二十一日確定。
    甲○○及其岳父丁○○均明知債權人合作金庫業已取得確定支付命令之執行名義
    ，而甲○○所有之前開三筆土地上之未辦保存登記建物（門牌號碼：彰化縣員林
    鎮○○里○○路○段二十號）正處於將受強制執行之際，竟共同基於意圖損害債
    權人合作金庫債權之犯意聯絡，由甲○○於八十七年七月二十八日虛偽將該建物
    之所有權讓與丁○○，同時簽立買賣所有權移轉契約書，以圖躲避民事強制執行
    ，再委由不知情之甲○○之子乙○○持該不實契約書，於八十七年七月三十一日
    向彰化縣稅捐稽徵處員林分處申報契稅，使該管公務員將不實之新所有權人年籍
    地址及買賣契約等所有權移轉資料，登載於職務上所掌之契稅查定表、房屋稅籍
    證明書等公文書上。迨合作金庫於八十七年十月九日向本院聲請就上開三筆土地
    及前揭建物強制執行，並於同年月十五日查封完竣，丁○○即於同年月二十九日
    持前揭公務員不實登載之房屋稅籍證明書，向本院民事執行處陳報而行使之，均
    足以生損害於稅捐機關稅籍管理之正確性及債權人合作金庫。
二、案經合作金庫代表人施仲謀（現代表人已變更為李文雄）提起自訴。
    理      由
一、訊據被告甲○○、丁○○對於右揭買賣建物等情固坦承不諱，惟均矢口否認有何
    自訴人所指之損害債權及使公務員登載不實等犯行，辯稱：因被告甲○○曾向被
    告丁○○借錢週轉使用，雙方即約定移轉該建物所有權予被告丁○○，作為抵償
    七百萬元債務之用，該債權並非虛偽，所為建物所有權移轉亦無不實，自無損害
    自訴人合作金庫債權之意圖。且被告甲○○縱與被告丁○○訂立買賣契約及辦理
    稅籍登記，其所有權並未因之移轉與被告丁○○，尚不足以造成被告甲○○之所
    有權或事實上之處分權產生變動，自與刑法第三百五十六條所指之毀壞、處分或
    隱匿財產之行為有異；又被告丁○○雖有向法院民事執行處聲明異議，然該異議
    嗣經駁回其抗告確定，並未登載於職務上所製作之拍賣公告上，亦無刑法第二百
    十四條使公務員登載不實罪之適用可言云云。然查：
（一）被告甲○○於本院訊中陳稱：被告丁○○購得彰化縣二林鎮○○段萬興小段一
      ００－三一三、三一四、三一五、三一六、三二六、三一七、三三二號等七筆
      土地後，即交由伊向台中企銀辦理抵押借款，一次借出七百萬元，伊並攜帶丙
      ○及被告丁○○之印章，自該二人之銀行帳戶內將款項領出，將所得款項全數
      用以購買房屋等語（見本院八十九年八月二十五日、九十年二月十六日訊問筆
      錄）；惟證人丙○到庭則稱：被告甲○○向伊借款七百萬元係以現金給付，並
      不包含土地抵押部分，分二次向伊拿取現金，並非從存摺直接轉帳，且被告甲
      ○○亦表示欲將得款用以修建豬舍等語（見本院八十九年十一月十日訊問筆錄
      ）。觀諸上開二人所為陳述，就借款給付之方式究係由被告丁○○自銀行臨櫃
      提領或由證人丙○直接以現金交付，而借款來源是否出於土地抵押，借款用途
      係用以購買房屋或修建豬舍等各項情節，均屬歧異而非一致。尤以被告甲○○
      既稱係將被告丁○○及證人丙○之七筆土地一次抵押借款，交付款項又達七百
      萬元之譜，借貸規模非稱微渺，又屬攸關被告丁○○夫婦之財產變動，對此借
      貸經過之重要情節應非輕易得以淡忘；而被告甲○○又為證人丙○之女婿，對
      於該項巨額貸款之用途亦無刻意隱瞞之必要。是被告甲○○與證人丙○就該借
      款情節所述既嫌不一，已難遽信被告二人間確有上開辯詞所稱之借貸關係。
（二）而被告甲○○又稱伊所以將系爭房屋過戶予被告丁○○，乃由於證人丙○於八
      十七年間向其催討等語，如其上開所述為真，則證人丙○既係主動要求被告甲
      ○○清償債務，就系爭房屋得以抵償債務之數額，當於事前即與被告甲○○討
      論詳盡，並於確定金額後始為過戶。乃證人丙○竟稱：被告甲○○僅告知願將
      系爭房屋過戶，但未表示可以抵償多少債務等語，已與借款還債之常情有違，
      況被告甲○○又稱確有向證人丙○表示抵債七百萬元，二人所述竟屬迥異，益
      足啟人疑竇。又被告甲○○復稱：系爭房屋之租金已由證人丙○收取三、四年
      之久，當時並說明租金收入先行抵充借款本金部分，證人丙○實際上每月可得
      租金五萬多元等語。則姑不論被告甲○○所稱每月五萬多元之租金收入，與證
      人即系爭房屋承租人鄭仲銘所稱每月租金由二十六萬元調整至十萬元等情是否
      相符，然依被告甲○○所言計算，被告丁○○及證人丙○業已自租金部分收取
      一百八十萬元至二百四十萬元不等之金額，用以抵充本金後，被告丁○○所餘
      債權應僅有四、五百萬元左右，又何來受讓系爭房屋抵銷七百萬元債務之餘地
      ？尤有進者，系爭房屋經鑑價結果，總值約為九十二萬五千餘元，有建物價格
      鑑定書一紙附卷可稽，雖該鑑價結果非無低估現值之可能，惟亦須考量系爭房
      屋坐落土地已遭查封，對於房屋實際價值足生影響，乃被告甲○○與丁○○、
      證人丙○間竟約定抵償七百萬元之債務，係前揭估價金額之七倍有餘，顯有悖
      於交易常情，至為灼然。是被告二人所稱移轉房屋抵債云云，不惟與移轉契約
      書上所載買賣價款四十四萬二千元之總額不符，亦有前揭瑕疵可議之處，自無
      足採。
（三）再者，被告等雖提出土地登記簿謄本等物，冀圖證明被告甲○○確有借用被告
      丁○○、證人丙○之土地辦理抵押貸款乙節，然由前揭關於土地抵押權登記所
      示，並無被告甲○○所稱向台中企銀一次貸得七百萬元之記載；且其中向吳久
      男、吳久權、楊邱玉枝、陳銘永等人以上開土地設定之抵押權，權利價值亦分
      別為一千四百四十萬元、八百萬元、三百萬元及本金最高限額四千二百五十萬
      元，均與被告辯稱之七百萬元債權金額不符；債務人欄部分亦多為被告丁○○
      與證人丙○之名義，被告甲○○至多僅與該二人共同列名為債務人，從無單獨
      具名為債務人之情事，自難證明上開抵押土地貸得款項均由被告甲○○借得使
      用，已無從據為有利被告事實認定之基礎。又證人鄭仲銘雖稱被告甲○○曾向
      其表示因借款抵債之故，將系爭房屋所有權讓與被告丁○○等語，惟該名證人
      所稱前揭告知情節，係由被告二人前來店內洽談，別無其他人參與其中，此與
      被告陳稱伊與其妻、被告丁○○、證人丙○四人共同前往告知出租人變更為被
      告丁○○一事顯不相符，實難遽為憑信；況證人鄭仲銘前揭聽聞過戶情節縱若
      屬實，然就移轉原因係出於借款乙節仍屬間接聽聞被告甲○○之供述，為傳聞
      證據，亦無從據以認定被告二人間確有借貸金錢而尚未還款之事實。
（四）又系爭房屋尚未辦理保存登記，自無從依憑土地登記簿上之記載為實質所有權
      歸屬之認定，應以事實上處分權有無移轉為據，而該事實上處分權並無特定之
      權利外觀，僅得就相關之客觀事實間接推論得知。本件被告甲○○與丁○○既
      簽定所有權移轉契約書於先，並向稅捐機關變更房屋稅籍之繳稅義務人名義為
      被告丁○○，再由被告丁○○以所有權人身分向本院民事執行處陳報房屋稅籍
      證明書及聲明異議於後，且於陳報狀中明白揭示自己已合法受讓系爭房屋所有
      權之旨，被告甲○○就此並無表示反對之意，顯見被告丁○○業已對於系爭房
      屋取得事實上之處分權無訛，此與單純僅有債權契約而無進一步移轉所有權之
      情形自有不同，被告等將之混為一談，殊無可採。而被告二人所涉使公務員登
      載不實部分係對於稅捐稽徵機關申報契稅而言，並非針對法院民事執行處，自
      無被告所稱尚未登載完竣之未遂情形可言，是渠等執此為辯，恐係誤會，亦無
      可採。
（五）末以被告甲○○設定抵押權予自訴人之三筆土地，鑑價結果總值為四千八百八
      十萬零八千元（43*76000+189*220000+18*220000=00000000），有彰化縣政府
      土地價格鑑定書在卷可參，而本件自訴人之債權金額本金部分為五千萬元，亦
      有支付命令一紙足供參佐。是自訴人顯難單憑抵押物之拍賣獲得十足之清償，
      而須另就被告甲○○之財產執行之，則被告甲○○處分前揭估價為九十二萬餘
      元之系爭房屋，自足以生損害於自訴人之債權，殆無疑義。
    綜上所陳，被告甲○○、丁○○前揭所辯均有未洽，無足憑採。此外，復有土地
    登記簿謄本、強制執行聲請狀、彰化縣稅捐稽徵處員林分處八十七年十二月八日
    彰稅員分二字第八七０二八三二五號函、契稅查定表、契稅申報書、所有權移轉
    契約書、房屋稅籍證明書、陳報狀、聲明異議狀等在卷為憑，並經本院調取八十
    七年度執字第七七六八號執行卷宗核閱無訛。而被告二人利用不知情之公務員，
    將虛偽買賣移轉系爭房屋所有權之不實事項登載於前開稅捐資料，用以排除自訴
    人債權受償之機會，顯已直接損害於自訴人借款債權之實現及稅捐機關稅籍管理
    之正確性。本案事證至臻明確，被告二人犯行均堪認定。
二、核被告甲○○為債務人，與丁○○於將受強制執行之際，意圖損害債權人之債權
    而處分其財產，並使稅捐機關公務員將不實買賣過戶事宜登載於職務上所掌管之
    公文書，其後並據以行使，以達躲避民事執行之目的，所為均係犯刑法第二百十
    六條、第二百十四條之行使公務員登載不實之文書罪，及同法第三百五十六條之
    損害債權罪。其所為使公務員登載不實文書犯行之低度行為，應為行使之高度行
    為所吸收，不另論罪。被告丁○○提供個人印鑑及身分證予被告甲○○辦理所有
    權移轉，被告二人對於本件犯行自有犯意聯絡及行為分擔，被告丁○○雖不具債
    務人身分，仍應依刑法第三十一條第一項、第二十八條之規定，與共同實施且具
    有債務人身分之被告甲○○論以共同正犯。渠等所犯上開二罪間，具有方法結果
    之牽連關係，應從較重之行使公務員登載不實文書罪論處。爰審酌被告二人犯罪
    之動機、目的、於本件犯行分擔角色之輕重、犯罪後並未坦承犯行，自訴人因此
    所受之損害程度等一切情狀，量處如主文所示之刑，被告丁○○部分併諭知易科
    罰金之折算標準，以示懲儆。又被告丁○○前未曾受有期徒刑以上刑之宣告，有
    台灣高等法院被告全國前案紀錄表在卷可按，其經此教訓，當知警惕，應無再犯
    之虞，本院審酌上情，認主文所宣告之刑，以暫不執行為宜，爰併宣告緩刑二年
    ，以啟自新。
三、另被告丁○○行為後，刑法第四十一條關於易科罰金之規定業於九十年一月十日
    修正公布，雖修正前後對於被告得否易科罰金不生影響，尚無比較何者對於被告
    丁○○較屬有利之實益，仍應依刑法第二條第一項前段之從新原則，適用修正後
    之刑法第四十一條第一項前段。
據上論斷，應依刑事訴訟法第三百四十三條、第二百九十九條第一項前段，刑法第二
條第一項前段第二十八條、第三十一條第一項、第二百十六條、第二百十四條、第三
百五十六條、第五十五條、第四十一條第一項前段、第七十四條第一款，罰金罰鍰提
高標準條例第一條前段、第二條，判決如主文。
中        華        民        國     九十    年    五    月    二十五  日
                                臺灣彰化地方法院刑事第三庭
                                    法    官
附錄本案論罪科刑法條：
刑法第二百十六條、第二百十四條、第三百五十六條
右正本證明與原本無異。
如不服本判決，應於判決送達後十日內向本院提出上訴狀( 須附繕本 )。
                                    法院書記官
中      華      民      國    九十   年    五    月    二十六    日


司法院資訊處製作；財團法人民間司法改革基金會備份。
